---
title: "Curso RebrATS 2025"
subtitle: "Acesso aos Dados da SABEIS via FTP utilizando R"
author: "Felipe Ferré e Amanda Lyrio"
date: "`r format(Sys.Date(), '%d/%m/%Y')`"
output:
  html_document:
    theme: cosmo
    toc: true
    toc_depth: 3
    toc_float: true
    css: "styles.css"
runtime: shiny
---
```{r setup, include=FALSE}
knitr::opts_chunk$set(echo = TRUE, message = FALSE, warning = FALSE)
# Dependências principais para interatividade
if (!requireNamespace("shiny", quietly = TRUE)) install.packages("shiny")
if (!requireNamespace("DT", quietly = TRUE)) install.packages("DT")
if (!requireNamespace("curl", quietly = TRUE)) install.packages("curl")
if (!requireNamespace("data.table", quietly = TRUE)) install.packages("data.table")
library(shiny); library(DT); library(curl); library(data.table)
```

## Conteúdo {.tabset}



```{r setup2, include=FALSE}
knitr::opts_chunk$set(echo = TRUE, message = FALSE, warning = FALSE)
### Dependências principais para interatividade
if (!requireNamespace("shiny", quietly = TRUE)) install.packages("shiny")
if (!requireNamespace("DT", quietly = TRUE)) install.packages("DT")
if (!requireNamespace("curl", quietly = TRUE)) install.packages("curl")
if (!requireNamespace("data.table", quietly = TRUE)) install.packages("data.table")
library(shiny); library(DT); library(curl); library(data.table)
```



 <!-- veja mais https://bookdown.org/yihui/rmarkdown/ioslides-presentation.html -->

```{r setup3, include=FALSE}
knitr::opts_chunk$set(echo = FALSE, message = FALSE, warning = FALSE,
                      fig.width = 20, fig.height = 5.6, fig.align = "center")
library(DT)
```

<div class="footnote">SABEIS - DGITS/SECTICS/MS</div>

### Sobre o Curso

## Oferta

<div class="callout">
<strong>Curso:</strong> Acesso aos Dados da SABEIS via FTP utilizando a Linguagem R  
<strong>Grupo Elaborador:</strong> Departamento de Gestão e Incorporação de Tecnologias em Saúde (DGITS/SECTICS/MS)  
<strong>Docentes:</strong> Felipe Ferré e Amanda Lyrio  
<strong>Monitores:</strong> Mariá Pereira, Jéssica Barreto, Laís Lessa e Michael Ruberson  
<strong>Carga Horária:</strong> 12 horas · <span class="badge">25 vagas</span>
</div>

<br>

**Público-alvo:** Profissionais dos NATS com experiência prévia em R, interessados em ampliar autonomia e agilidade no acesso e tratamento de dados da SABEIS para subsidiar análises e estudos de ATS.

**Pré-requisito:** Teste prático para comprovar domínio básico de R.  

**Material sugerido:** Apostila do curso.  

## Atividade
- Conexão à SABEIS por FTP.  
- Download, estruturação e leitura dos dados em R.  
- Estimativas de demanda aferida em AIO.  
- Avaliação pós-incorporação.

**Objetivo**  
Capacitar participantes a acessar e manipular dados da SABEIS via FTP em R para fortalecer análises em ATS.

**Material necessário**  
- Computador com internet.  
- R e RStudio instalados.

## Conteúdo programático

<!-- <div class="columns"> -->
<!-- <div class="col"> -->

**05/11 – manhã (8-12h)**  
Fundamentos práticos dos dados ambulatoriais do SUS e organização do repositório SABEIS.

**05/11 – tarde (14-18h)**  
ETL de dados tabulados via FTP e organização em repositórios estruturados (RData e SQL).

<!-- </div> -->
<!-- <div class="col"> -->

<!-- **05/11 – manhã**   -->
<!-- Prática em grupo: critérios de seleção de usuários do SUS e extração de dados para construção de coortes. -->
<!-- </div> -->
<!-- </div> -->

## Referências

- [Apresentação](https://github.com/sabeis-ats/curso_rebrats2025)
- FERRÉ, FELIPE; DE OLIVEIRA, GUSTAVO ; DE QUEIROZ, MARIANA ; GONÇALVES, FLÁVIO . Sala de Situação aberta com dados administrativos para gestão de Protocolos Clínicos e Diretrizes Terapêuticas de tecnologias providas pelo SUS. In: Anais Principais do Simpósio Brasileiro de Computação Aplicada à Saúde, 2020, Brasil. Anais Principais do Simpósio Brasileiro de Computação Aplicada à Saúde (SBCAS 2020). p. 392. [link](https://sol.sbc.org.br/index.php/sbcas/article/view/11530) 
- Felipe Ferré. Modelagem e gestão de banco de dados com SQL e integração com o R. In: Erika Santos de Aragão; Luís Eugenio Portela Fernandes de Souza; Marcio Santos da Natividade; Vinícius de Araújo Mendes. (Org.). Avaliação de impacto das políticas de saúde: um guia para o SUS. 1ed.Brasília: Editora MS, 2023, v. , p. 1-715. [link](https://bvsms.saude.gov.br/bvs/publicacoes/avaliacao_impacto_politicas_saude_guia_sus.pdf)
- [Sabeis - ETL](https://rpubs.com/sabeis/etl)

### Tabelas: 

[GitHUB Sabeis - BD Geral](https://github.com/sabeis-ats/bd_geral/).


### Introdução aos dados abertos do SUS e à SABEIS

## A estratégia de disseminação TabNet/TabWin

Acesse o [sítio do TabNet](https://datasus.saude.gov.br/informacoes-de-saude-tabnet/) 
para conhecer o elenco de informações disponíveis segundo:

- Indicadores de Saúde e Pactuações
- Assistência à Saúde
- Epidemiológicas e Morbidade
- Rede Assistencial
- Estatísticas Vitais
- Demográficas e Socioeconômicas
- Inquéritos e Pesquisas
- Saúde Suplementar (ANS)
- Informações Financeiras
- Estatísticas de acesso ao TABNET

## TabNet - Assistência à Saúde

- [Produção Hospitalar (SIH/SUS)](https://datasus.saude.gov.br/acesso-a-informacao/producao-hospitalar-sih-sus/)
- [Produção Ambulatorial (SIA/SUS)](https://datasus.saude.gov.br/acesso-a-informacao/producao-ambulatorial-sia-sus/)
- [Imunizações – desde 1994](https://datasus.saude.gov.br/acesso-a-informacao/imunizacoes-desde-1994/)
- [Atenção Básica – Saúde da Família – de 1998 a 2015](https://datasus.saude.gov.br/atencao-basica-saude-da-familia-de-1998-a-2015/)
- [Vigilância Alimentar e Nutricional](https://datasus.saude.gov.br/acesso-a-informacao/vigilancia-alimentar-e-nutricional/)

## TabNet - Produção Ambulatorial

- [Por local de atendimento - a partir de 2008](http://tabnet.datasus.gov.br/cgi/deftohtm.exe?sia/cnv/qabr.def)
- Por local de atendimento - de 1994 a 2007
- Por local de residência - a partir de 2008
- Por gestor - a partir de 2008

## TabNet - Navegação

- Linha (p.ex., Região, UF, Procedimento, Ano/mês de processamento)
- Coluna (p.ex, Grupo de Procedimento, Esfera Jurídica)
- Conteúdo (Qtd. aprovada, Valor aprovado)
- Período
- Seleções disponíveis (filtros)

## FTP e repositórios públicos do SUS

O **FTP (File Transfer Protocol)** é um protocolo usado para **transferir arquivos entre servidores e computadores**.  
No contexto do **SUS (Sistema Único de Saúde)**, o FTP é utilizado como **repositório público de dados**, permitindo que pesquisadores, gestores e analistas baixem grandes bases de informações oficiais.

| Sigla | Descrição | URL |
|:------|:-----------|:----|
| **FTP** | Protocolo de Transferência de Arquivos, usado para mover arquivos entre servidores na internet. Repositório de dados públicos do SUS para download via FTP. | [ftp://ftp.datasus.gov.br/dissemin/publicos/](ftp://ftp.datasus.gov.br/dissemin/publicos/) |
| **SIA** | Sistema de Informações Ambulatoriais do SUS, gerencia dados sobre atendimentos ambulatoriais. | [ftp://ftp.datasus.gov.br/dissemin/publicos/SIASUS/200801_/Dados/](ftp://ftp.datasus.gov.br/dissemin/publicos/SIASUS/200801_/Dados/) |
| **SIH** | Sistema de Informações Hospitalares do SUS, registra dados de internações e procedimentos hospitalares. | [ftp://ftp.datasus.gov.br/dissemin/publicos/SIHSUS/200801_/Dados/](ftp://ftp.datasus.gov.br/dissemin/publicos/SIHSUS/200801_/Dados/) |


## FTP e repositórios públicos do SUS

| Sigla | Descrição | URL |
|:------|:-----------|:----|
| **SIM** | Sistema de Informações sobre Mortalidade, coleta dados de óbitos registrados no Brasil. | [ftp://ftp.datasus.gov.br/dissemin/publicos/SIM/CID10/DORES/](ftp://ftp.datasus.gov.br/dissemin/publicos/SIM/CID10/DORES/) |
| **SINAN** | Sistema de Informação de Agravos de Notificação, monitora doenças e agravos de notificação compulsória. | [ftp://ftp.datasus.gov.br/dissemin/publicos/SINAN/DADOS/FINAIS/](ftp://ftp.datasus.gov.br/dissemin/publicos/SINAN/DADOS/FINAIS/) |
| **SINASC** | Sistema de Informações sobre Nascidos Vivos, coleta dados sobre nascimentos no Brasil. | [ftp://ftp.datasus.gov.br/dissemin/publicos/](ftp://ftp.datasus.gov.br/dissemin/publicos/) |
| **CNES** | Cadastro Nacional de Estabelecimentos de Saúde, registra informações sobre instituições de saúde no Brasil. | [ftp://ftp.datasus.gov.br/dissemin/publicos/CNES/](ftp://ftp.datasus.gov.br/dissemin/publicos/CNES/) |
| **OpenDataSUS** | Portal de dados abertos do SUS, com acesso a diversos conjuntos de dados. | [https://opendatasus.saude.gov.br/](https://opendatasus.saude.gov.br/) |

## FTP e repositórios públicos do SUS - Outas fontes

| Sigla | Descrição | URL |
|:------|:-----------|:----|
| **SIDRA** | Sistema IBGE de Recuperação Automática, acesso a dados de pesquisas como a PNAD. | [https://sidra.ibge.gov.br/pesquisa/pnadct/tabelas](https://sidra.ibge.gov.br/pesquisa/pnadct/tabelas) |
| **PNAD** | Pesquisa Nacional por Amostra de Domicílios, coleta dados socioeconômicos e demográficos no Brasil. | — |
| **ANVISA** | Portal de dados públicos da ANVISA, com informações regulatórias e sanitárias. | [https://dados.anvisa.gov.br/](https://dados.anvisa.gov.br/), [https://dados.gov.br/dados/organizacoes/visualizar/agencia-nacional-de-vigilancia-sanitaria-anvisa](https://dados.gov.br/dados/organizacoes/visualizar/agencia-nacional-de-vigilancia-sanitaria-anvisa) |
| **SISAB** | Sistema de Informação em Saúde para a Atenção Básica (SISAB), Coleta de Dados Simplificado (CDS) e Prontuário Eletrônico do Cidadão (PEC). | [https://sisab.saude.gov.br/](https://sisab.saude.gov.br/) |

Contudo, o  **FTP do DATASUS** continua sendo uma das principais fontes de dados brutos utilizados em análises, estudos e políticas públicas na área da saúde.





### Fundamentos práticos dos dados ambulatoriais do SUS e organização do repositório da SABEIS.

## Intalando bibliotecas

```{r echo=TRUE, include=TRUE}
if (!requireNamespace("readr", quietly=TRUE)) install.packages("readr")
if (!requireNamespace("dplyr", quietly=TRUE)) install.packages("dplyr")
if (!requireNamespace("stringr", quietly=TRUE)) install.packages("stringr")
if (!requireNamespace("tidyr", quietly=TRUE)) install.packages("tidyr")
if (!requireNamespace("RCurl", quietly=TRUE)) install.packages("RCurl")
if (!requireNamespace("curl", quietly=TRUE)) install.packages("curl")
if (!requireNamespace("data.table", quietly=TRUE)) install.packages("data.table")
if (!requireNamespace("DT", quietly=TRUE)) install.packages("DT")
library(readr); library(dplyr); library(stringr); library(tidyr)
library(DT); library(RCurl); library(data.table); library(shiny)
```

- Verifica se o pacote `RCurl` está instalado.  
- Caso não esteja, instala automaticamente.  
- Em seguida, carrega o pacote.

### Operações de ETL de dados tabulados a partir do FTP e organização em repositórios estruturados (RData e SQL).

## listar csv a partir do FTP

**Código e resultado**

```{r echo=TRUE}
library(curl)
url <- "sftp://45.231.133.29:7891/srv/ftp/dadosabertos/"
userpwd <- "livre:12345"
h <- new_handle(userpwd = userpwd, dirlistonly = TRUE)
con <- curl(url, handle = h)
arquivos <- readLines(con)
close(con)
head(arquivos)
```

## listar e baixar csv a partir do FTP

**Explicação do código**

O código retorna no console um vetor de strings, cada elemento representando um arquivo ou pasta disponível no diretório remoto `/srv/ftp/dadosabertos` do servidor informado.

- `url`: endereço do servidor SFTP, incluindo host, porta (`7891`) e caminho do diretório (`/srv/ftp/dadosabertos/`).  
- `userpwd`: credenciais no formato `"usuário:senha"`.
- `getURL()` acessa a URL informada.  
- `userpwd = userpwd`: passa as credenciais de login.  
- `ftp.use.epsv = FALSE`: desabilita *Extended Passive Mode*, evitando problemas de compatibilidade.  
- `dirlistonly = TRUE`: retorna apenas a lista de arquivos/pastas no diretório remoto.
- `strsplit()` divide o texto retornado em linhas, separando cada arquivo/pasta.  
- `unlist()` transforma a lista resultante em vetor.  
- `print/head(arquivos)` exibe a lista final de arquivos.


### Atividade prática em grupo: definição de critérios de seleção de usuários do SUS e extração de dados para construção de coortes.

## baixar csv a partir do FTP

**Código e resultado**

O script conecta-se ao servidor SFTP, autentica com usuário e senha, baixa o arquivo `tf_sia_200801_pa_058_fen_subgrupo604.20250907.80541.csv.gz` e o salva no computador no diretório de trabalho atual.


```{r echo=TRUE}
library(curl)
url <- "sftp://45.231.133.29:7891/srv/ftp/dadosabertos/tf_sia_200801_pa_058_fen_subgrupo604.20250907.80541.csv.gz"
userpwd <- "livre:12345"
destino <- "tf_sia_200801_pa_058_fen_subgrupo604.20250907.80541.csv.gz"
h <- new_handle(userpwd = userpwd)
### baixa em binário
curl_download(url, destfile = destino, mode = "wb", handle = h)
cat("Arquivo salvo em:", destino, "\n")
```

## Baixando via SFTP/FTP com `curl`

Este exemplo mostra como baixar um arquivo remoto de um servidor SFTP e salvá-lo localmente no computador usando o pacote `curl`.

```r
library(curl)

url <- "sftp://45.231.133.29:7891/srv/ftp/dadosabertos/tf_sia_200801_pa_058_fen_subgrupo604.20250907.80541.csv.gz"
userpwd <- "livre:12345"
destino <- "tf_sia_200801_pa_058_fen_subgrupo604.20250907.80541.csv.gz"

### Cria o handle com credenciais
h <- new_handle(userpwd = userpwd)

### Faz o download binário
curl_download(url, destfile = destino, mode = "wb", handle = h)

### Mensagem de confirmação
cat("Arquivo salvo em:", destino, "\n")
```

<!-- ## Baixando via SFTP/FTP com `RCurl` -->

<!-- * `getBinaryURL()` faz o download do arquivo remoto em formato binário. -->
<!-- * `writeBin()` grava os bytes baixados em um arquivo local (`destino`). -->

<!-- ```{r echo=TRUE} -->
<!-- cat("Arquivo salvo em:", destino, "\n") -->
<!-- ``` -->

* Imprime no console a mensagem confirmando onde o arquivo foi salvo.

## Leitura do arquivo csv.gz baixado

**Código e resultado**

```{r echo=TRUE}
library(data.table)

arquivo <- "tf_sia_200801_pa_058_fen_subgrupo604.20250907.80541.csv.gz"
df <- fread(arquivo)

### Ver estrutura
dim(df)   # número de linhas e colunas
df[1:3,9:11]  # primeiras linhas
```

## Leitura do arquivo csv.gz baixado

Use `data.table::fread()` para leitura eficiente de arquivos grandes. 

```r
if (!requireNamespace("data.table", quietly=TRUE)) install.packages("data.table")
library(data.table)
```

* Carregar em dataframe (data.table)

```r
df <- fread(arquivo)
```

`fread()` lê arquivos compactados `.gz` diretamente, sem necessidade de descompactar antes.

Se os arquivos ocuparem muita memória, use o pacote `bigmemory` ou `ff`. 
Porém, na prática `fread` é otimizado para milhões de linhas.
















## Navegue em outras diretrizes

```{r tab2}
### ---- listar 20k-90k e rotular por pos5_pos6 ----
### Fonte remota
url <- "sftp://45.231.133.29:7891/srv/ftp/dadosabertos/"
userpwd <- "livre:12345"

h <- new_handle(userpwd = userpwd, dirlistonly = TRUE)
con <- curl(url, handle = h)
arquivos <- readLines(con)
close(con)

### Filtragem de arquivos CSV compactados
arquivos <- arquivos[nzchar(arquivos) & grepl("\\.csv\\.gz$", arquivos, ignore.case = TRUE)]

### Contagem (3ª parte separada por ponto)
ponto <- tstrsplit(arquivos, "\\.")
contagens <- as.integer(ponto[[3]])

### Filtro: 20k–90k
ok  <- !is.na(contagens) & contagens >= 20000L & contagens <= 90000L
sel <- arquivos[ok]

### Rótulo: posições 5 e 6 separadas por "_"
base <- sub("\\..*$", "", sel)
us   <- tstrsplit(base, "_")
rotulo <- if (length(us) >= 6) paste0(us[[5]], "_", us[[6]]) else rep(NA_character_, length(sel))

### Tabela "lista": arquivo, registros e rótulo
lista <- data.table(
  arquivo   = sel,
  registros = contagens[ok],
  rotulo    = rotulo
)[!is.na(rotulo)][order(registros)]

### ---- UI ----
fluidRow(
  column(
    width = 3,
    selectInput(
      "sel_arquivo",
      "Escolha pela sigla do PCDT:",
      choices = setNames(lista$arquivo, lista$rotulo),
      selected = if (nrow(lista)) lista$arquivo[1] else NULL
    )
  ),
  column(width = 8, verbatimTextOutput("info_sel"))
)

DTOutput("tabela_df")

### ---- Server ----
output$info_sel <- renderText({
  req(input$sel_arquivo)
  i <- match(input$sel_arquivo, lista$arquivo)
  paste0(
    "Arquivo: ", lista$arquivo[i], "\n",
    "Rótulo: ",  lista$rotulo[i],  "\n",
    "Registros: ", format(lista$registros[i], big.mark = ".", decimal.mark = ",")
  )
})

### deps
library(curl)
library(data.table)

### assume: url = "sftp://45.231.133.29:7891/srv/ftp/dadosabertos/"
### assume: userpwd = "livre:12345"

carrega_df <- function(nome) {
  dest <- file.path(getwd(), nome)
  if (!file.exists(dest)) {
    dir.create(dirname(dest), recursive = TRUE, showWarnings = FALSE)
    h <- new_handle(userpwd = userpwd)
    curl_download(paste0(url, nome), destfile = dest, mode = "wb", handle = h)
  }
  data.table::fread(dest)
}

### Se quiser evitar recriar o handle a cada chamada, crie-o uma vez e passe por fechamento:
mk_carrega_df <- function(base_url, userpwd) {
  h <- new_handle(userpwd = userpwd)
  force(base_url); force(h)
  function(nome) {
    dest <- file.path(getwd(), nome)
    if (!file.exists(dest)) {
      dir.create(dirname(dest), recursive = TRUE, showWarnings = FALSE)
      curl_download(paste0(base_url, nome), destfile = dest, mode = "wb", handle = h)
    }
    data.table::fread(dest)
  }
}

### carrega_df <- mk_carrega_df(url, userpwd)


df_reactive <- reactive({
  req(input$sel_arquivo)
  carrega_df(input$sel_arquivo)
})

output$tabela_df <- renderDT(
  df_reactive(),
  options = list(pageLength = 4, scrollX = TRUE, deferRender = TRUE),
  filter = "top",
  rownames = FALSE,
  server = TRUE
)
```

## Enriquecendo atributos - Diretriz

```{r echo=TRUE}
library(readr)

td_diretriz_cnv <- read_csv(
  "https://raw.githubusercontent.com/sabeis-ats/bd_geral/refs/heads/main/td_diretriz_cnv.csv"
)

as.data.frame(td_diretriz_cnv)[8:12,5:7]
```

## Enriquecendo atributos - Doença

```{r echo=TRUE}
library(readr)

td_doenca_cid10 <- read_csv(
  "https://raw.githubusercontent.com/sabeis-ats/bd_geral/refs/heads/main/td_doenca_cid10.csv"
)

as.data.frame(td_doenca_cid10)[8:12,c("co_cid","no_cid","co_capitulo")]
```

## Enriquecendo atributos - Procedimento

```{r echo=TRUE}
library(readr)

td_sigtap <- read_csv(
  "https://raw.githubusercontent.com/sabeis-ats/bd_geral/refs/heads/main/td_sigtap.csv"
)

as.data.frame(td_sigtap)[8:12,c("co_procedimento","no_procedimento")]
```


## Enriquecendo atributos - Território

```{r echo=TRUE}
library(readr)

td_municipio <- read_csv(
  "https://raw.githubusercontent.com/sabeis-ats/bd_geral/refs/heads/main/municipio_regiao_saude_amazonia_legal_ips.csv"
)

as.data.frame(td_municipio)[8:12,c("Codigo_Municipio","Municipio","UF_x")]
```

## Cruzando tabelas

```{r echo=TRUE}

### csvs: vetor de nomes de arquivos já retornado por listar_csv_py(...)

### 1) tabela com código (3 dígitos) extraído da 5ª parte do nome + qt_registro após o primeiro ponto
codigos_arquivos <- tibble(no_arquivo = arquivos) %>%
  mutate(
    quinta_parte = str_split(no_arquivo, "_", simplify = TRUE)[, 5],
    codigo = str_extract(quinta_parte, "^[0-9]{3}"),
    qt_registro = str_extract(no_arquivo, "(?<=\\.)[0-9]+")
  ) %>%
  filter(!is.na(codigo))
```

## Cruzando tabelas

```{r echo=TRUE}
### 2) normalizar nu_diretriz para 3 dígitos
if (is.numeric(td_diretriz_cnv$nu_diretriz)) {
  tdc <- td_diretriz_cnv %>%
    mutate(nu_diretriz_chr = sprintf("%03d", as.integer(nu_diretriz)))
} else {
  tdc <- td_diretriz_cnv %>%
    mutate(nu_diretriz_chr = str_pad(str_extract(nu_diretriz, "\\d+"), 3, pad = "0"))
}
```

## Cruzando tabelas

```{r echo=TRUE}
### 3) join e seleção de colunas pedidas
pcdt <- codigos_arquivos %>%
  inner_join(tdc, by = c("codigo" = "nu_diretriz_chr")) %>%
  mutate(
    co_cid = str_replace_all(co_cid, ",", ", ")
  ) %>%
  select(
    nu_diretriz, no_diretriz, co_cid, sg_pcdt, no_diretriz10, sg_tipo,
    no_arquivo, qt_registro
  )

head(pcdt,3)
```

## Navegue pelos df carregados

```{r tb_dfd}
### UI
selectInput(
  "df_sel", "",
  choices = c("td_municipio", "td_sigtap", "td_diretriz_cnv", "td_doenca_cid10","pcdt"),
  selected = "td_municipio"
)
DTOutput("tabela_territorio")

### SERVER
dfs <- list(
  td_municipio   = td_municipio,
  td_sigtap      = td_sigtap,
  td_diretriz_cnv= td_diretriz_cnv,
  td_doenca_cid10= td_doenca_cid10,
  pcdt = pcdt
)

dataset_sel <- reactive({
  req(input$df_sel)
  dfs[[ input$df_sel ]]
})

output$tabela_territorio <- renderDT(
  dataset_sel(),
  options = list(pageLength = 2, scrollX = TRUE, deferRender = TRUE),
  filter = "top",
  rownames = FALSE,
  server = TRUE
)

```

### Informações complementares

## Referências complementares

- Ferré, Felipe. Infoestrutura para apoio à decisão estratégica no SUS. In: Alethele de Oliveira Santo; Luciana Tolêdo Lopes. (Org.). Coleção Covid-19. 1ed.Brasília: Conselho Nacional de Secretários de Saúde, 2021, v. 6, p. 114-135. [link](https://bit.ly/35D0k0j)
- Prova de conceito SABEIS de 2019 [painel](https://labxss.shinyapps.io/sabeis_pcdt3/)
- Prova de conceito SABEIS de 2019 [wiki](https://bookdown.org/labxss/sabeis_pcdt5/)
- Prova de conceito SABEIS de 2019 [git](https://github.com/labxss/sabeis_pcdt)